【裁判字號】    90,訴,509
【裁判日期】    900424
【裁判案由】    重利
【裁判全文】
臺灣臺中地方法院刑事判決                            九十年度訴字第五九號
    公  訴  人  臺灣臺中地方法院檢察署檢察官
    被      告  乙○○
                丙○○
    共      同
    選任辯護人  陳坤榮律師
右列被告等因重利案件，經檢察官提起公訴（八十八年度偵字第二一一三三號），本
院判決如左：
    主  文
乙○○共同以乘他人急迫，貸以金錢，而取得與原本顯不相當之重利為常業，處有期
徒刑捌月。
丙○○共同以乘他人急迫，貸以金錢，而取得與原本顯不相當之重利為常業，處有期
徒刑陸月，如易科罰金，以佰元折算壹日。
    事  實
一、乙○○、丙○○二人，與真實姓名不詳已成年之「張小姐」，基於共同之犯意聯
    絡，由「張小姐」自民國八十八年七月間起，以０四─0000000號電話為
    聯絡電話，在中國時報之分類廣告欄刊登廣告，招攬不特定且急需用錢者與其聯
    絡借貸，再約定時地交付借款，每次以十天為一期，每期每新台幣（以下同）一
    萬元收取一千八百元至二千五百元與原本顯不相當之重利（即年利率百分之六五
    七至百分之九一二點五），且第一期之利息先從本金中預扣。並要求借貸者簽下
    與本金同面額之本票及交付與本金同面額之客票（支票）作為擔保，同時扣留身
    分證影本等證件，以此重利之方式經營地下錢莊，適甲○○因急需用錢，即於八
    十七年七月間某日起以上開電話與「張小姐」聯絡，其中有時係「張小姐」直接
    與甲○○接洽，有時亦由乙○○與甲○○接洽借貸二次（一次三十八萬元，一次
    三十五萬元），乙○○並擔任全部收取利息、票據之工作，每次收取一次利息，
    獲得三千元代價；並有五次由乙○○夥同丙○○二人共同前往向甲○○收取利息
    ，乙○○再支付丙○○一千元為代價，二人與「張小姐」均以此為常業。總計甲○○前後共支付乙○○、丙○○二人高達八十七萬五千元之利息。嗣乙○○、丙○○二人於八十八年十月七日下午三時十五分許，在臺中市○○路三十八號前向
    甲○○收取利息時，經警當場查獲。
    理  由
一、訊據被告乙○○、丙○○二人坦承有向甲○○收取利息之行為，但乙○○辯稱：
    伊自八十八年七月受僱於「張小姐」，但只是幫「張小姐」收錢，並按次計費，
    每次代價為三千元，伊總共向甲○○收過四、五次，每次收取的金額都不一樣，
    張小姐叫伊收多少，伊就收多少，利息的計算方式伊不知道，都是甲○○和張小
    姐直接接洽的云云；丙○○則辯稱：伊只是載乙○○去收錢而已，一開始乙○○
    說是去幫人家收會錢，伊是到警局時才知道是載乙○○去收借款的利息錢。伊不
    知道利息的利率及計算方式，亦不認識張小姐。我載乙○○去收錢的並沒有收取
    報酬，只有在車子沒有油的時候，乙○○會拿錢給伊加油，總共只給伊一、二次
    云云。惟查：
（一）被告乙○○業於八十八年十月七日警訊中供稱：「我只知被害人甲○○於八十
      八年七月間借款台幣三十八萬元，扣除利息實拿台幣三十二萬元，其後又借款
      台幣三十五萬元，扣除利息實拿台幣二十六萬二千五百元」；又於八十八年十
      月十九日檢察官偵訊時坦承：「我承認幫張太太在做重利之行業。八十八年七
      月起受僱於她」、「我跟甲○○接洽後，就打電話給張太太回報，然後張太太
      就會叫一位胖胖之男子與我約定取票據的地點，同時胖胖之男子就交付給我（
      三千元）。我每次交一千元給丙○○，丙○○幫我開過五、六次車，換句話說
      ，我共給他五、六千元」等語不諱。
（二）被告丙○○亦於八十八年十月七日警訊中供稱：「我僅與乙○○向乙名女子（
      甲○○）收過借貸利息，約五次左右，時間、地點均不特定，我也不知其詳細
      地址。每次所收之額款都是由乙○○接手，我並不十分清楚，我自八十八年八
      月開始和乙○○外出收錢至今，乙○○曾付給我五千元。」、「每次均是乙名
      張太太之女子主動與乙○○聯絡，乙○○再找我一同出去的」、「張太太係報
      上刊登借貸廣告之張太太（八十八年九月三十日中國時報借貸廣告，電話：０
      四─0000000）」、「每次如有收到錢，乙○○都會與張太太聯絡，張
      太太則會馬上叫乙名体胖之男子依約定之時、地前來收款」等語；又於八十八
      年十月八日檢察官偵訊時供稱：「是乙○○叫我載他去。約五次。不認識張小
      姐」等語。則被告丙○○縱使不認識該「張小姐」，但伊就該「張小姐」於中
      國時報上刊登廣告，並僱用被告乙○○收取利息一事既知之甚詳，且其多次搭
      載被告乙○○外出收取借款利息，其就被告乙○○收取之金額、利息自不能諉
      為不知。
（三）證人甲○○於八十八年十月七日警訊中指證稱：「因我需要急用錢，見媒体廣
      告借貸，借貸人重利使我無法償還高額利息，所以我向警方報案到所製作筆錄
      。」、「我是於八十八年七月間中國時報第六十版內電話０四─000000
      0號向張太太借貸三十八萬元，我衹拿到三十二萬元，並開立乙張新台幣三十
      八萬元之本票，及我本人要讓張太太兌換之支票三張，共三十八萬元，及客票
      新台幣三十八萬元左右，共五張，交付於乙○○（當場指認）。期間如果客票
      要到期，我可以客票換回客票，但迄今我報警，期間我有還錢，清償完畢。後
      來我又以該電話借貸三十五萬元，我衹拿取二十六萬二千五百元正，並開立本
      票乙張面額三十五萬元，及我要讓對方兌換之支票三張約三十五萬元，及客票
      約三十五萬元交付對方。每十日為一期，利息就要交付八萬七千五百元於對方
      ，我共約交付利息八萬七千五百元於對方共十期左右，利息共交付八十七萬五
      千元於對方，現我還欠借款三十五萬元正，我現在還有六張我個人支票，為亞
      太銀行分別為十月七日、票號0000000、面額七萬八千五百元，及十月十
      五日、票號0000000、面額七萬八千七百元，及十月二十二日、票號0000000
      、面額四萬八千六百元，及十月二十八日、票號0000000、面額九萬一千七
      百元，及十一月五日、票號0000000、面額九萬八千二百元，及十一月十
      五日，票號0000000，面額十萬七千二百元正，共六張，及乙張已兌現九月三
      十日、票號0000000、面額三萬六千七百元，以上共七張支票，及本票乙張，
      面額開新台幣三十八萬元，及客票二張共新台幣四十七萬元左右，還在對方處
      」、「（問：從八十八年七月間開始，借貸都是由何人與你接觸借貸？）都是
      由丙○○及乙○○（以上二員均當場指認），與我借貸接觸的。」等語甚明，
      足認被告二人均有與甲○○接洽借貸事宜。
（四）而被告二人係於向甲○○收取利息之時為警查獲，有臨檢記錄表存卷可查，此
      外，復有中國時報之廣告影本一紙在卷可稽，事證甚為明確，被告二人於本院
      審理所辯純係卸責之詞非可採信。又且刑法上所謂常業犯，指反覆以同種類行
      為為目的之社會活動之職業性犯罪而言，至於犯罪所得之多寡，是否恃此犯罪
      為唯一之謀生職業，則非所問，縱令兼有其他職業，仍無礙於該常業犯罪之成
      立（最高法院八十五年臺上字第五一Ｏ號判例參照）。被告二人與「張小姐」
      以刊登報紙之方式招徠借款人與其聯絡，乘借款人需款週款，陷於急迫之際，
      貸放金錢，藉此取得與原本顯不相當之重利，顯係反覆以借貸金錢收取重利為
      目的之社會活動之職業性犯罪無訛，被告二人之犯行洵堪認定。
二、核被告乙○○、丙○○所為，均係犯刑法第三百四十五條之以乘他人急迫，貸以
    金錢，而取得與原本顯不相當之重利為常業罪，被告二人與「張小姐」間有犯意
    聯絡及行為分擔，為共同正犯。爰分別審酌被告乙○○、丙○○品行、犯罪動機
    、目的、以收取重利之手段牟利，危害正常經濟秩序甚鉅、被告丙○○僅負責搭
    載被告乙○○，且犯罪時間較短，惡性較輕，及被告二人犯罪後之態度等一切情
    狀，各量處如主文所示之刑。又刑法第四十一條第一項前段業於九十年一月十日
    公布修正為：「犯最重本刑為五年以下有期徒刑以下之刑之罪，而受六月以下有
    期徒刑或拘役之宣告，因身體、教育、職業或家庭之關係，執行顯有困難者，得
    以一元以上三元以下折算一日，易科罰金。」，並於同月十二日生效，與修正前
    刑法第四十一條比較結果，新法較有利於行為人，依刑法第二條第一項前段之規
    定：「行為後法律有變更者，適用裁判時之法律。」，是本件就被告丙○○所處
    之刑合於上開規定，爰併予諭知易科罰金之折算標準。
據上論斷，應依刑事訴訟法第二百九十九條第一項前段，刑法第二十八條、第三百四
十五條、修正後刑法第四十一條第一項前段，罰金罰鍰提高標準條例第一條前段、第
二條，判決如主文。
中      華      民      國      九十      年      四      月    二十四  日
                                        法  官    陳  慧  珊
右正本證明與原本無異。
如不服本判決，應於送達後十日內向本院提出上訴狀（須附繕本），上訴於台灣高等
法院台中分院。
                                        書記官
中      華      民      國      九十      年      五      月      一    日
【附錄論罪科刑法條】
刑法第三百四十五條：以犯前條之罪為常業者，處五年以下有期徒刑，得併科三千元
以下罰金。


司法院資訊處製作；財團法人民間司法改革基金會備份。
